臺灣臺南地方法院刑事判決　　　　　　　　　　　　　九十年度易字第一六九六號
　　公　訴　人　臺灣臺南地方法院檢察署檢察官
　　被　　　告　壬○○
右列被告因詐欺案件，經檢察官提起公訴（九十年度營偵字第八七八號、九十年度營
偵字第八七九號），本院判決如左：
    主  文
壬○○連續行使偽造私文書，足以生損害他人，處有期徒刑壹年。
    事  實
一、壬○○因其夫於民國八十七年間去世後，經濟陷於困難，乃基於意圖為自己不法
    所有之概括犯意，自八十八年二月五日起，至八十九年十月間，自任會首召集如
    附表所示之民間互助會共六組，均採內標制。壬○○先於召集各組互助會時，虛
    列附表所示之會員姓名，再於會期中，冒用虛列會員及其他如附表所示之會員名
    義，填載金額、會員姓名於紙片上，偽造成足以表示競標金額意思之標單私文書
    後，再行使參與公開競標以標得會款，除生損害於前開會員之姓名權、經濟信用
    外，並使其他活會會員因此陷於錯誤，認為確有其他會員得標而如數給付會款。
    迄至九十年一月間，壬○○無力續行負擔而宣告倒會，各互助會會員相互聯繫後
    ，始知悉上情。
二、案經午○○、林燕鼐、向淑琳、甲○○、乙○○、丙○○、丁○○、戊○○、沈
    怡如、己○○、庚○○○、林美珍、癸○○、子○○、丑○○、寅○○、卯○○
    、巳○○、未○○、申○○、酉○○、戌○○、亥○○○、陳錦雀、天○○○、
    地○○○、蔡嚴雲霞、宙○○訴由臺灣臺南地方法院檢察署檢察官偵查起訴。
    理  由
一、訊據被告壬○○於本院審理時，固坦承曾假冒會員名義，填載標單標下會款，惟
    矢口否認有虛列會員情形，辯稱係因有部份會員如亥○○○（代號阿娥）、宇○○○（代號春月）等不希望家人知悉其參與之事，遂以代號方式加入；另伊亦曾
    以「戊○○」（代號素宏）、「沈怡如」（代號依如）、「午○○」（代號金治
    ）等名義入會，午○○等人對此均知悉，伊並非刻意欺騙會員云云。經查，被告
    召集如附表所示六組互助會，而於九十年一月間倒會，會期中會員須以書寫標單
    方式競標等情，業據告訴人午○○、子○○、巳○○、庚○○○、寅○○、乙○○、辛○○○、宇○○○、亥○○○、未○○、宙○○、甲○○、丁○○等於本
    院審理時指訴甚明，並有各互助會會單等附卷可稽，被告此部份自白，堪信為真
    實。次查，被告所召集之六組互助會，各會員所持有之會單內容均不一致，經比
    對結果，參與之會員姓名且有不同，此有前開會單可稽，衡之被告所召集之各組
    互助會，至少均有二十次以上會期，最多更有三十五會，被告乃不辭勞煩，逐一
    填寫會單，已與常理不相符合；又縱或有部份會員基於各項因素，不願他人知悉
    其參加互助會之事實，因而以代號或別名參加，則至少各會員所持有之會單，會
    員姓名（或代號）應互相一致，乃竟有附表所示之差異，而被告對此差異又始終
    無法提出合理之解釋，本院因認被告確有虛列會員冒標之事實存在；至於被告另
    以戊○○、沈怡如、午○○等人名義參加互助會，事先並未獲得渠等同意，亦據
    被告於本院審理時所自承（九十一年四月三日訊問筆錄），被告所辯並非刻意欺
    騙會員云云，不足採信。另查，被告於九十年一月宣告倒會後，附表所示Ａ會、
    Ｂ會原均應僅存三個活會，惟經各會員比對結果，則尚有六個、七個活會會員尚
    未得標，此為告訴人庚○○○、辛○○○、辰○○、甲○○、午○○（二會，以
    上均為Ａ會部份）、子○○、甲○○、丙○○、丑○○、乙○○、向淑琳（包括
    午○○等，共七會，以上為Ｂ會部份）於偵訊及本院審理時所一致陳述，則被告
    於該二組互助會尚以不詳會員之名義冒標至少三會、四會，亦足認定。綜上所述
    ，本件事證已臻明確，被告犯行可以認定。
二、核被告意圖為自己不法之所有，虛列會員、招募包括告訴人之其他會員參與互助
    會，事後並以虛列會員、其他不詳會員名義，填載姓名、金額於標單上，向其他
    會員行使參與競標以標得會款之行為，係犯刑法第二百十六條、第二百十條之行
    使偽造私文書罪、及同法第三百三十九條第一項之詐欺罪；被告於標單上偽造虛
    列會員之姓名，為偽造標單之階段行為，又偽造標單後復行行使，偽造之行為另
    為行使之行為所吸收，二者均不復論；檢察官雖未就被告所犯行使偽造私文書罪
    之部份提起公訴，惟該部份行為，與經提起公訴之詐欺部份，有牽連犯之裁判上
    一罪關係，詳如後述，本院仍應審理。被告先後數次行使偽造私文書、詐欺之行
    為，均時間緊接，犯構成要件相同之罪，均應依連續犯之規定論以一罪；另被告
    各冒標詐欺行為，均同時詐騙多數活會會員，侵害相同之法益，為想像競合，另
    應從重論以一詐欺行為；至被告所犯前開二罪間，有方法結果之牽連關係，依刑
    法第五十五條規定，應從重論以一連續行使偽造私文書罪。爰審酌被告因喪夫造
    成經濟困難，乃召募互助會進行週轉，事後又以虛列會員、冒標等方式詐欺會款
    之犯罪動機與手段，因此造成附表所示會員之姓名權、經濟信用，以及各活會員
    會財產權之損失，以及被告犯罪後坦承部份犯行，惟始終無法明確交代具體犯罪
    情狀，且未與告訴人等進行民事賠償之協調等等一切情狀，量處如主文所示之刑
    ，以資懲儆。
據上論斷，應依刑事訴訟法第二百九十九條第一項前段，刑法第五十六條、第二百十
六條、第二百十條、第三百三十九條第一項、第五十五條，罰金罰鍰提高標準條例第
一條前段，判決如主文。
本案經檢察官陳誌銘到庭執行職務。
中      華      民      國      九十一      年    七      月    五      日
                              臺灣臺南地方法院刑事第五庭
                                      法  官   吳坤芳
右正本證明與原本無異。
如不服本判決，應於判決送達後十日內向本院提出上訴狀( 應附繕本 )。
                                      書記官   張豐榮
中      華      民      國      九十一      年    七      月    五      日
┌──┬─────────┬──┬───────────────────┐
│編號│起訖日期          │會數│各會單互有差異之會員（可能遭虛列之會員│
│    │                  │    │）                                    │
├──┼─────────┼──┼───────────────────┤
│Ａ  │88.02.05至90.04.05│27  │「阿娥」（亥○○○）、「玉燕」（午○○│
│    │每會新臺幣（下同）│    │）、「向小姐」（甲○○）、「阿卿」    │
│    │每會二萬元        │    │                                      │
├──┼─────────┼──┼───────────────────┤
│Ｂ  │88.06.10至90.04.10│23  │「阿美」（巳○○）、「春美」、「教狗」│
│    │每會二萬元        │    │、「金子」（子○○）                  │
├──┼─────────┼──┼───────────────────┤
│Ｃ  │88.12.03至91.02.03│27  │「秋月」、「美惠」、「阿娥」（亥○○○│
│    │每會五千元        │    │）                                    │
├──┼─────────┼──┼───────────────────┤
│Ｄ  │89.03.06至91.08.06│35  │「美華」、「芙蓉」、「金子」（子○○）│
│    │每會五千元        │    │、「秋葉」                            │
├──┼─────────┼──┼───────────────────┤
│Ｅ  │89.06.01至91.02.01│21  │「阿鳳」（丁○○）、「春美」、「阿月」│
│    │每會一萬元        │    │、「秀蘭」、「金治」（午○○）、「玉緣│
│    │                  │    │」                                    │
├──┼─────────┼──┼───────────────────┤
│Ｆ  │89.10.05至91.05.05│20  │「阿娟」、「阿蘭」                    │
│    │每會五千元        │    │                                      │
└──┴─────────┴──┴───────────────────┘
附錄本案論罪科刑法條全文：
刑法第二百一十條
偽造、變造私文書，足以生損害於公眾或他人者，處五年以下有期徒刑。
刑法第二百一十六條
行使第二百十條至第二百十五條之文書者，依偽造、變造文書或登載不實
事項或使登載不實事項之規定處斷。
刑法第三百三十九條
意圖為自己或第三人不法之所有，以詐術使人將本人或第三人之物交付者
，處五年以下有期徒刑、拘役或科或併科一千元以下罰金。
以前項方法得財產上不法之利益或使第三人得之者，亦同。
前二項之未遂犯罰之。
